臺灣臺南地方法院民事判決　　　　　　　 93年度訴字第217號
原　　　告　乙○○
訴訟代理人　陳旻沂律師
複　代理人　吳艾黎律師
被　　　告　甲○○
訴訟代理人　曾仁勇律師
上列當事人間請求返還保證金事件，經本院於民國94年11月29日
言詞辯論終結，判決如下：
    主  文
被告應給付原告新臺幣壹佰萬元，及自民國八十六年十月十一日
起至清償日止，按年息百分之五計算之利息。
訴訟費用由被告負擔。
本判決於原告以新臺幣拾萬肆仟元為被告供擔保後，得假執
行。但被告如於執行標的物拍定、變賣前以新臺幣壹佰萬元為原
告預供擔保，得免為假執行。
    事實及理由
甲、程序方面：
    按訴狀送達後，原告不得將原訴變更或追加他訴，但擴張或
    減縮應受判決事項之聲明，或不甚礙被告之防禦及訴訟之終
    結者，不在此限，民事訴訟法第255條第1項第3款、第7款分
    別定有明文。查原告原起訴請求被告給付原告新臺幣（下同
    ）1,000,000元，及自民國87年6月1日起至清償日止，按年
    息百分之5計算之利息。嗣於本院93年8月24日行準備程序時
    ，就上開遲延利息之請求變更自86年9月11日起至清償日止
    ，按年息百分之5計算。又於93年9月8日具狀將聲明關於遲
    延利息部分，變更為自86年10月11日起至清償日止，按年息
    百分之5計算。此屬於減縮應受判決事項之聲明，且不甚礙
    被告之防禦及訴訟之終結，核與首揭規定相符，應予准許。
乙、實體方面：
一、原告起訴主張：原告於81年9月7日，邀同訴外人陳正貴為連
    帶保證人，向被告承租門牌號碼為高雄市○○○路87號3樓
    之建物（下稱系爭房屋），並簽訂房屋及建地租賃契約書（
    下稱系爭租賃契約），約定租金為每月60,000元，原告每月
    另需攤還被告修繕管理及費用140,000元，租賃期間則自81
    年9月10日起至84年9月9日止，共三年，三年後再續約一次
    ，至五年即86年9月10日止，終止契約，原告應於簽約成立
    之同時，無條件提供1,000,000元予被告以為保證金（押租
    金），原告如無違約時於租期屆滿時起一個月內由被告無息
    如數退還原告，如原告有積欠租金、水電費及各項稅捐，或
    其對被告有所損害，應負損害賠償之責任時，被告應由保證
    金中扣抵後再將其結餘金額退還原告。原告已依約於簽約成
    立之同時交付1,000,000元予被告以為保證金，而系爭租賃
    契約已於86年9月10日終止，且原告並無積欠租金、水電費
    及各項稅捐，或對被告有所損害應負賠償責任等應由保證金
    中扣抵款項之情事，依約被告至遲應於86年10月10日將1,00
    0,000元之保證金返還原告，詎被告竟未依約返還，爰依系
    爭租賃契約之約定提起本件訴訟。並聲明：(一)被告應給付原
    告1,000,000元，及自86年10月11日起至清償日止，按年息
    百分之5計算之利息。(二)原告願供擔保，請准宣告假執行。
二、被告則以：原告於92年10月9日起訴狀中主張已依約交付被
    告保證金1,000,000元，嗣於93年9月7日之準備書(一)狀中又
    改稱原告係由連帶保證人陳正貴之協助，交付1,000,000 元
    予被告，前後主張不一，且其於90年5月23日所出具之證明
    書中明確記載「甲○○先生從未向本人收過租金及押金，遑
    論見過本人」、「高雄市前金區○○○路八十七號三樓之租
    金及押金自始皆由陳正貴先生支付... 與本人無關」等語，
    足見原告未曾支付系爭押租保證金予被告。又縱認原告曾給
    付被告押租保證金1,000,000元，因原告於租賃期間積欠被
    告82年3、4、10、12月份及93年4、5、7、11、12月份之租
    金1,800,000元，暨於82年9月18日、83年1月12日、83年2月
    15日、83年3月18日、83年6月24日、83年8月11日分別短付
    租金81,000元、27,000元、9,000元、18,000元、9,000元、
    9,000元，合計共積欠被告1,953,000元之租金，被告依系爭
    租賃契約第5條約定自保證金中扣抵後，已無餘額可退還原
    告云云，資為抗辯。並聲明：原告之訴及假執行之聲請均駁
    回；如受不利判決，願供擔保免為假執行。
三、查原告主張其於81年9月7日，邀同訴外人陳正貴為連帶保證
    人，向被告承租門牌號碼為高雄市○○○路87號3樓之建物
    （即系爭房屋），約定租金為每月60,000元，原告每月另需
    攤還被告修繕管理及費用140,000元，租賃期間自81年9月10
    日起至84年9月9日止，共三年，三年後再續約一次，至五年
    即86年9月10日止，終止契約，原告應於簽約成立之同時，
    無條件提供1,000,000元予被告以為保證金，原告如無違約
    時，於租期屆滿時起一個月內由被告無息如數退還原告，如
    原告有積欠租金、水電費及各項稅捐，或其對被告有所損害
    ，應負損害賠償之責任時，被告應由保證金中扣抵後再將其
    結餘金額退還原告；嗣兩造租賃契約已於86年9月10日終止
    ，被告並將系爭房屋出租與訴外人陳正貴，租期自86年9月
    11 日起至87年4月30日止，租金每月190,000元之事實，業
    據其提出房屋租賃契約書為證，且為被告所不爭執，自堪信
    為真實。
四、原告另主張其於81年9月7日與被告訂立系爭租賃契約時，已
    依約交付被告押租保證金1,000,000元，而兩造租賃契約於
    86年9月10日終止，被告業已將系爭房屋另出租予訴外人陳
    正貴使用，依系爭租賃契約第5條之約定，被告應於86年10
    月10日前返還其所交付之押租保證金，惟被告迄未返還之事
    實，則為被告所否認，並以前揭情詞置辯，是本件應審究者
    厥為：(一)原告有無交付1,000,000元押租保證金予被告？(二)
    原告於租賃期間是否積欠被告租金1,953,000元？被告主張
    扣抵有無理由？茲分述如下：
  (一)原告有無交付1,000,000元押租保證金予被告？
  1.按因擔保承租人之債務而接受押租金，係獨立於租約外之別
    一契約，此項押租金契約為要物契約，以金錢之交付為其成
    立要件，自須交付金錢始生效力，出租人於租賃關係消滅時
    如未將押租金交付受讓人，承租人自得請求出租人返還押租
    金（最高法院65年台上字第156號判例意旨參照）。
  2.經查，證人陳正貴於臺灣高雄地方法院檢察署90年度偵字第
    1438號陳正貴告訴甲○○涉嫌侵占案件中陳稱：系爭租賃契
    約的押租金是由中信房屋轉交本票，伊是先開本票給中信房
    屋，然後分二次拿現金到臺南市給李天雲、李王阿金（即被
    告之父母），一次85萬元、一次15萬元等語（見偵查卷第30
    4頁之90年5月25日訊問筆錄），並提出中信房屋所出具內容
    記載：系爭房屋之租金為20萬元，押租金100萬元，收到陳
    正貴交付之定金5萬元、轉交之支票15萬元併商業本票100萬
    元等之定金收據一紙為證（附於前開偵查卷第258頁）。參
    以被告亦於前開案件中自承：系爭房屋是伊父母親在處理，
    因伊人在國外，當初陳正貴不是承租人，是連帶保證人，真
    正承租人是乙○○，伊有收到100萬元之押租金但乙○○沒
    付房租，積欠200多萬之房租等語（見該偵查卷第261背面之
    90年4月27日訊問筆錄、432背面之90年11月14日訊問筆錄）
    ，勾稽上開事證，足見原告主張兩造簽訂系爭租賃契約時，
    即經由連帶保證人陳正貴將押租金1,000,000元交付予被告
    之事實，應堪採信。
  3.被告雖否認其於刑事偵查中所為之陳述，惟其僅以該等陳述
    不足以作為民事訴訟判斷之依據而空言否認，已無足採。況
    兩造租賃契約既已明定原告應於簽約成立之同時，無條件提
    供1,000,000元予被告以為保證金，用以擔保原告對被告所
    負之租賃債務，衡情，若原告並未依約交付保證金，被告自
    始即不會交付系爭房屋予原告使用，又豈會同意原告繼續使
    用系爭房屋，並於三年約滿後，再與之續約二年？益見被告
    前揭所辯，不足採信。另被告雖又以原告90年5月23日出具
    之證明書（見本院卷第27頁）抗辯原告並未交付系爭押租金
    予被告，惟該證明書內亦記載原告本欲與陳正貴共同經營「
    巨門之星KTV」，故由其擔任承租人，因其無法籌出資本，
    乃由陳正貴經營，系爭房屋之租金及押金皆由陳正貴支付等
    情，是前揭證明書僅係原告說明系爭房屋之押金、租金之實
    際資金來源為陳正貴而已，非謂其未曾交付押租保證金予被
    告，被告執此抗辯原告未交付系爭押租保證金云云，自難憑
    採。
  (二)原告於租賃期間是否積欠被告租金1,953,000元？被告主張
    扣抵有無理由？
  1.按押租金之主要目的在於擔保承租人履行租賃債務，故租賃
    關係消滅前，出租人不負返還之責，租賃關係消滅後，承租
    人如有欠租或其他債務不履行時，其所交付之押租金，發生
    當然抵充之效力。而於抵充後，猶有餘額，即生返還押租金
    之問題（最高法院83年台上字第2108號、87年台上字第1631
    號裁判意旨參照）。次按當事人主張有利於已之事實者，就
    其事實有舉證之責任，民事訴訟法第277條定有明文。又原
    告對於自己主張之事實已盡證明之責後，被告對其主張，如
    抗辯其不實並提出反對之主張者，則被告對其反對之主張，
    亦應負證明之責，此為舉證責任分擔之原則（最高法院18年
　　上字第2855號判例意旨參照）。
  2.被告雖抗辯原告於租賃期間積欠被告82年3、4、10、12月份
    及83年4、5、7、11、12月份之租金1,800,000元，暨於82年
    9月18日、83年1月12日、83年2月15日、83年3月18日、83年
    6月24日、83年8月11日分別短付租金81,000元、27,000元、
    9,000元、18,000元、9,000元、9,000元，合計共積欠被告
    1,953,000元之租金，而應自前揭押租保證金內予以扣抵云
    云，並提出對帳單及連帶保證人陳正貴所簽發本票九張為證
    （本院卷第75-81頁），而原告固不否認前揭對帳單之內容
    及前揭本票確是連帶保證人陳正貴為擔保系爭房屋之租金所
    簽發，惟辯稱：前揭本票係給付租金後未領回者，且該等本
    票到期日經塗改部分並非發票人陳正貴所為等語。
  3.查原告之連帶保證人陳正貴於系爭租賃契約成立時，曾簽發
    面額各為2,400,000元之本票三張予被告作為租金之擔保，
    嗣於83年間將前揭本票換回，改由陳正貴一次簽發面額相當
    於每月租金之本票予被告，再由被告於原告繳納每月之租金
    後，將該月之本票返還陳正貴等情，為被告所自承，而觀諸
    被告所提出之九張本票，發票人為陳正貴，發票日均為83年
    3月15日，面額各為20萬元，票號509251至509259號，到期
    日原為83年4月10日、83年5月10日、83年6月10日、83年7月
    10日、83年8月10日、83年9月10日、83年10月10日、83年11
    月10日、83年12月10日，惟其中票號509257、509256、5092
    55、509253號四張本票之到期日均有塗改，更改後之到期日
    為82年3月10日、82年4月10日、82年10月10日、82年12月10
    日，而塗改處所蓋之「陳正貴」印文與發票人處所蓋用之「
    陳正貴」印文不同，然依常情而言，陳正貴既係一次簽發未
    屆期租期之租金本票，其票據號碼及到期日應會連續不間斷
    （如同到期日未更改前之情形），豈會在發票過程中突將票
    號509257、509256、509255、509253號之四張本票簽發到期
    日記載為發票日前之日期？再者，倘如被告所述其係要求陳
    正貴簽發之前欠繳租金月份之本票，故票據之到期日在發票
    日前，則衡情其應要求陳正貴另行簽發該欠繳租金月份之本
    票，當無於陳正貴已簽發到期日為83年10月10日、83年9月1
    0日、83年8月10日、83年6月10日之本票後要求陳正貴將到
    期日更改為之前欠繳租金之月份，再由陳正貴重新簽發原為
    擔保83年10月、9月、8月、6月份租金之本票之可能？況依
    常情，發票人如需更改票據內容，其於更改處所蓋用之印章
    與簽發票據使用之印章應會相同，鮮有發票與更改時使用不
    同印章之情形，是原告既否認前揭塗改部分「陳正貴」印文
    之真正，被告自應就此部分負舉證之責，然被告迄未就其真
    正舉證證明，自難認前開本票之塗改部分確為發票人陳正貴
    所為。從而，原告辯稱該等票據到期日之塗改並非真正乙節
    ，應堪採信。
  4.又查被告所提出之對帳單記載之匯款資料，該帳戶於82年3
    、4、10、12月份及83年4、5、7、11、12月份固無匯款之資
    料，而82年9月18日、83年1月12日、83年2月15日、83年3月
    18日、83年6月24日、83年8月11日匯款之金額亦確實為119,
    000元、173,000元、191,000元、182,000元、191,000元及
    191,000元，惟觀諸前揭被告所提出到期日經塗改之四張本
    票，其到期日原為83年10月10日、83年9月10日、83年8月10
    日、83年6月10日，而該等月份被告均自承原告有給付租金
    ，且有前開匯款紀錄可參，足見原告主張前揭被告提出之本
    票係其給付租金後未領回者，尚非無據。
  5.被告雖另以兩造間有約定82年至83年年底之租金是匯到指定
    之帳戶支付，其餘期間則係以交付客票、支票或給付現金之
    方式，故原告既未於82年3、4、10、12月份及83年4、5、7
    、11、12月匯款，而82年9月18日、83年1月12日、83年2月1
    5日、83年3月18日、83年6月24日、83年8月11日匯款時又未
    匯足200,000元，而認原告尚積欠其1,953,000元之租金云云
    。然查，被告既不否認原告有給付83年9月及10月份之租金
    ，而前揭對帳單中83年9月份及10月份並無任何匯款資料，
    亦無任何金額為20萬元之交易，足見原告有以匯款以外之方
    式給付租金，是原告主張兩造並未約定租金之給付方式，租
    賃期間之租金有以現金、客票或匯款之方式給付，其均有給
    付租金等語，尚非不可採信，則在原告有以匯款以外之方式
    給付租金之情形下，自難以對帳單之內容即遽為不利原告之
    認定。
  6.參以被告抗辯原告積欠租金之月份為82年3、4、10、12月份
    及83年4、5、7、11、12月，而依常理，倘原告確實積欠前
    開月份之租金，理應於原告交付下個月份之租金時，先用以
    扣抵未繳月份之租金（即原告82年5、6月份所繳之租金應先
    抵充82年3、4月份之租金），鮮少有被告所主張之方式，且
    訴外人陳正貴為原告之連帶保證，如原告確實欠繳租金，則
    被告當不再信任原告及其連帶保證人，自無於租賃期間屆滿
    後，將之出租予連帶保證人陳正貴之可能？況被告就原告欠
    繳租金之情形，於其所不否認真正之房屋轉租同意書中自承
    至86年4月30日書立房屋轉租同意書止，積欠84年12月份、
    85 年1月份之租金40萬元、86年4月份之租金10萬元及85年9
    月11日到86年4月10日短付之租金6萬3千元，而86年3月份所
    付之13萬元租金支票遭退票等情（附於臺灣高等法院高雄分
    院92年度抗字第818號卷第7-10頁），顯與被告前揭主張欠
    繳租金之情形不同，益見被告以前開支票及對帳單之匯款資
    料證明原告欠繳82年3、4、10、12月份及83年4、5、7、11
    、12月份之租金1,800,000元，暨於82年9月18日、83年1月
    12日、83年2月15日、83年3月18日、83年6月24日、83年8月
    11日分別短付租金81,000元、27,000元、9,000元、18,000
    元、9,000元、9,000元，合計共積欠1,953,000元租金乙情
    ，難以遽信。
  6.從而，被告既無法證明原告有欠繳租金之情形，其主張自原
    告所交付之押租保證金內扣抵租金，即屬無據。
五、綜上所述，原告有依約交付被告1,000,000元押租金，且其
    並未積欠被告租金之事實，既堪認定，則原告於兩造間之租
    賃契約於86年9月10日租期屆滿後，依據系爭租賃契約第5條
    之約定，請求被告給付1,000,000元，及自86年10月11日（
    即租期屆終後一個月之翌日）起至清償日止，按年息百分之
    5 計算之法定遲延利息，洵屬正當，應予准許。
六、兩造分別陳明願供擔保，聲請宣告假執行或免為假執行，經
    核無不合，爰各酌定相當擔保金額，併准許之。
七、兩造其餘攻擊或防禦方法及證據，經本院斟酌後，認為與本
    判決之結果不生影響，無逐一詳予論駁之必要，併此敘明。
八、結論：原告之訴為有理由，依民事訴訟法第78條、第390條
    第2項、第392條第2項、第3項，判決如主文。
中　　華　　民　　國　　94　　年　　12　　月　　13　　日
                  民事第二庭    法　官　林佩儒
以上正本係照原本作成
如對本判決上訴，須於判決送達後20日內向本院提出上訴狀
中　　華　　民　　國　　94　　年　　12　　月　　13　　日
                                書記官　吳信助
